【裁判字號】    99,訴,104
【裁判日期】    990426
【裁判案由】    返還土地
【裁判全文】
臺灣嘉義地方法院民事判決               99年度訴字第104號
原      告  財政部國有財產局臺灣南區辦事處嘉義分處
法定代理人  乙○○
訴訟代理人  丙○○
被      告  甲○
上列當事人間請求返還土地事件，本院於民國99年4月9日言詞辯
論終結，判決如下：
  主  文
被告應將坐落嘉義縣大林鎮○○段一三五號土地上如附圖編號
A建物面積六十八平方公尺、編號B建物面積五十七平方公尺、坐
落嘉義縣大林鎮○○段一三五之一四號土地上如附圖編號A1建物
面積四平方公尺拆除，並將所占用土地返還原告。
被告應給付原告新臺幣壹仟零玖拾柒元，及自民國九十九年四月
十日起至清償日止，按週年利率百分之五計算之利息。
被告應自民國九十九年一月一日起至返還第一項土地之日止，按
月給付原告新臺幣貳佰壹拾玖元。
訴訟費用由被告負擔。
原告其餘之訴駁回。
  事實及理由
一原告起訴主張：坐落嘉義縣大林鎮○○段135、135-14號土地
  （下合稱系爭土地）係屬國有，現由原告管理。原告與訴外人
  即被告之夫陳達夫於民國91年8月1日簽立國有基地租賃契約書
  （下稱系爭契約），約定被告向原告承租系爭土地，每月租金
  新臺幣（下同）1,676元，陳達夫於92年6月26日死亡，被告為
  其繼承人，被告積欠租金已逾2年，經原告以98年7月13日臺財
  產南嘉三字第0983002358號函催告被告於98年7月20日前繳納
  租金，逾期即以該函終止系爭契約，然被告仍未繳納，兩造契
  約已經終止。被告於系爭土地上搭建如嘉義縣大林地政事務所
  （下稱大林地政）99年4月1日函附成果圖（下稱附圖）所示編
  號A建物占用135號土地面積68平方公尺、編號A1建物面積占用
  135-14號土地面積4平方公尺、編號B建物占用135號土地面積5
  7平方公尺，系爭契約既經終止，被告占用系爭土地無正當權
  源，依系爭契約第5條第13項約定、民法第455條規定，被告應
  將編號A、A1、B建物拆除，將所占用之土地返還原告。又原告
  終止契約前，被告未繳納租金，終止契約後至返還土地之日止
  ，占用土地無法律上原因，依民法第179條規定及最高法院61
  年臺上字第1695號判例意旨，應返還所受利益予原告，計自98
  年8月1日起至98年12月31日止金額8,380元。爰提起本訴。聲
  明：(一)被告應將附圖所示編號A建物占用135號土地面積68平方
  公尺、編號A1建物面積占用135-14號土地面積4平方公尺、編
  號B建物占用135號土地面積5 7平方公尺拆除，並將所占用土
  地返還原告；(二)被告應給付原告8,380元，及自起訴狀繕本送
  達翌日起至清償日止，按年息5﹪計算之利息，並自99年1月1
  日起至返還前項所占用土地之日止，按月給付原告1,676元。
二被告則以：對原告主張積欠租金2年沒意見，但被告沒錢繳納
  ，且認為租金太貴，希望可以分期等語置辯。
三本院之判斷：
(一)按承租人應依約定日期，支付租金。又承租人租金支付有遲延
  者，出租人得定相當期限，催告承租人支付租金，如承租人於
  其期限內不為支付，出租人得終止契約；租賃物為房屋者，遲
  付租金之總額，非達2個月之租額，不得依前項之規定，終止
  契約；其租金約定於每期開始時支付者，並應於遲延給付逾2
  個月時，始得終止契約。民法第439條前段、第440條第1項、
  第2項分別定有明文。再按民法第455條前段規定，承租人於租
  賃關係終止後，應返還租賃物。另系爭契約第5條第13項約定
  ，契約終止時，承租人應騰空交還承租之土地，卷附系爭契約
  可稽。
(二)經查：原告主張系爭土地係屬國有，原告為其管理機關，原告
  與被告之夫陳達文就系爭土地成立系爭契約，約定租期自91年
  8月1日起至100年12月31日止，租金每月1,676元等事實，業據
  其提出系爭土地登記謄本、系爭契約為證，且為被告所不爭執
  ，應堪採認。次查，陳達文於92年6月26日死亡，被告為其繼
  承人，有戶籍謄本2份在卷可證（見本院卷第8頁、第10頁），
  又陳達文並無其他繼承人，亦為被告所自承。再查，系爭契約
  約定租金以6個月為1期，由承租人於每年6月、12月底繳納各
  該期租金總額，有系爭契約可憑。而被告積欠租金已逾2年，
  經原告以98年7月13日臺財產南嘉三字第0983002358號函催告
  被告於98年7月20日前繳納租金，逾期即以該函終止系爭契約
  ，經被告於98年7月14日收受，惟被告仍未繳納等情，亦有被
  告98年7月13日臺財產南嘉三字第0983002358號函、郵件收件
  回執在卷可稽（見本院卷第35頁至第37頁），從而，被告積欠
  租金既已逾2年，且經原告催告後仍未繳納，則原告於98年7月
  20日終止系爭契約，應屬有據。
(三)陳達文於系爭土地上搭建如附圖所示編號A建物占用135號土地
  面積68平方公尺、編號A1建物面積占用135-14號土地面積4平
  方公尺、編號B建物占用135號土地面積57平方公尺，陳達文過
  世後，上開建物由被告取得事實上處分權等情，亦經本院會同
  兩造、大林地政勘測現場屬實，製有勘驗筆錄、照片、附圖可
  稽，且經被告於勘驗時自承無訛（見本院卷第42頁至第47頁、
  第50頁），系爭契約既已經原告於98年7月20日終止，且被告
  復未主張並證明其占用系爭土地有何其他正當權源，則原告主
  張被告無權占用，並依系爭契約第5條第13項約定、民法第455
  條規定，請求被告拆除上開建物，並將占用之土地返還原告，
  亦屬有據。
(四)按無法律上原因而受利益，致他人受損害者，應返還其利益。
  雖有法律上原因，而其後已不存在者，亦同，此為民法第179
  條所明定。故得請求之不當得利範圍，應以他方所受之利益為
  度，非以請求人所受損害若干為準。而無權占有他人土地，可
  能獲得相當於租金之利益，為社會通常之觀念，最高法院著有
  61年臺上字第1695號判例要旨可資參照。經查，系爭契約於98
  年7月20日終止，被告自98年7月20日起無權占用如附圖編號A
  、A1、B建物所在土地之面積，業如前述，揆諸前開說明，自
  屬獲得相當於使用系爭土地之租金不當利益。
(五)次按城市地方房屋之租金，以不超過土地及其建築物申報總價
  年息10﹪為限，租用基地建築房屋亦準用之；而公有土地，以
  各該宗土地之公告地價為申報地價，免予申報，土地法第97條
  第1項、第105條分別定有明文。又基地租金之數額，除以基地
  申報地價為基礎外，尚須斟酌基地之位置，工商業繁榮之程度
  ，承租人利用基地之經濟價值及所受利益等項，並與鄰地租金
  相比較，以為決定，並非必達申報總地價年息10﹪最高額（最
  高法院68年臺上字第3071號判例意旨參照）。經查，A建物占
  用135號土地面積68平方公尺、編號A1建物面積占用135-14號
  土地面積4平方公尺、編號B建物占用135號土地面積57平方公
  尺，被告使用系爭土地係供作居住使用，附近均多是種植植物
  ，生活機能不佳等情，業據本院勘驗屬實，製有勘驗筆錄、現
  場照片附卷可佐，本院審酌系爭土地之位置、被告利用土地之
  經濟價值及所受利益等情，認原告請求按系爭土地申報地價年
  息6﹪計算被告占用系爭土地所受相當於租金之利益，應屬適
  當。又135號、135-14號土地申報地價自96年1月至98年12月均
  為每平方公尺340元、自99年1月起均為每平方公尺450元，有
  原告提出之地價謄本可稽（見本院卷第38頁、第39頁），是被
  告自98年8月1日起至98年12月31日止所受利益共1,097元【計
  算式：340×（68＋4＋57）×6﹪÷12×5＝1,097，元以下五
  捨五入】。又自99年1月1日起至返還上開土地之日止，每月所
  受利益為219元【計算式：340×（68＋4＋57）×6﹪÷12＝21
  9，元以下四捨五入】。從而，原告依民法第179條規定，請求
  被告返還1,097元，及自99年1月1日起至返還上開所占用土地
  之日止，按月給付原告219元，應屬有據。
(六)末按給付無確定期限者，債務人於債權人得請求給付時，經其
  催告而未為給付，自受催告時起，負遲延責任。其經債權人起
  訴而送達訴狀，或依督促程序送達支付命令，或為其他相類之
  行為者，與催告有同一之效力。民法第229條第2項定明文。又
  遲延之債務，以支付金錢為標的者，債權人得請求依法定利率
  計算之遲延利息。應付利息之債務，其利率未經約定，亦無法
  律可據者，週年利率為5﹪。同法第233條第1項本文、第203條
  亦定有明文。本件被告於99年4月9日到庭應訴，是原告就上開
  請求至98年12月31日止之不當得利1,097元部分，併請求自99
  年4月10日起至清償日止，按週年利率5﹪計算之利息，洵屬有
  據。
四綜上所述，原告請求被告應將系爭土地上如附圖所示A建物占
  用135號土地面積68平方公尺、編號A1建物面積占用135-14號
  土地面積4平方公尺、編號B建物占用135號土地面積57平方公
  尺拆除，返還所占用之土地；並給付原告1,097元及自99年4月
  10日起至清償日止，按週年利率5﹪計算之利息；暨自99年1月
  1日起至返還上開土地之日止，按月給付原告219元，為有理由
  ，應予准許。逾此請求則屬無據，應予駁回。
五本件事證已臻明確，兩造其餘主張、陳述及所提證據，經審酌
  與本院前揭判斷不生影響，毋庸再予審酌，併此敘明。
六據上論結，本件原告之訴為一部有理由，一部無理由，依民事
  訴訟法第79條，判決如主文。
中    華    民    國     99    年    4    月    26    日
                  民事第三庭  法  官  蘇雅慧
正本係照原本作成。
如不服本判決，應於送達後20日內，向本院提出上訴狀並表明上
訴理由，如於本判決宣示後送達前提起上訴者，應於判決送達後
10日內補提上訴理由書（須附繕本）。
中    華    民    國     99    年    4    月    26    日
                              書記官  劉昀匊

司法院資訊處製作；財團法人民間司法改革基金會備份。
